臺灣高等法院臺中分院刑事判決　　 95年度上更(一)字第277號
上　訴　人
即　被　告　癸○○
選任辯護人　林志忠律師
　　　　　　江燕鴻律師
上列上訴人因偽造文書等案件，不服臺灣臺中地方法院91年度訴
字第1231號中華民國92年4月11日第一審判決（起訴案號：臺灣
臺中地方法院檢察署91年度偵字第5554號），提起上訴，判決後
由最高法院發回更審，本院判決如下：
    主  文
原判決撤銷。
癸○○共同連續行使偽造私文書，足以生損害於他人，處有期徒
刑壹年貳月。偽造如附表編號1至7所示私文書上偽造之署押及印
文、如附表編號1至7所示貸款人之印章各壹枚，均沒收。
    事  實
一、癸○○於民國（下同）88年間，在位於臺中市○○路○段31
    6號之臺中市第十一信用合作社文心分社（現改制為合作金
    庫銀行文心分行，下稱十一信用合作社）擔任副經理，且為
    專案消費貸款作業小組之成員，負責經辦消費性貸款之審核
    、撥貸及憑證管理等事務。其明知庚○○、辛○○、甲○○
    及己○○等四人均未授權或同意在十一信用合作社辦理開戶
    及貸款，竟猶基於偽造印章、行使偽造私文書及詐欺取財之
    概括犯意，先於如附表編號1至4所示之時、地，分別偽造如
    附表編號1至4所示貸款人之印章各一枚，並旋即於如附表編
    號1至4所示之開戶即貸款時間，佯以其業經如附表編號1至4
    所示貸款人之同意或授權代為辦理開戶、貸款及取款等事宜
    ，而自行或利用不知情之成年人持前揭偽造之印章，連續在
    如附表編號1至4所示印鑑卡之開戶資料上偽造如附表編號1
    至4所示貸款人之署押及印文，而連續偽造前揭開戶印鑑卡
    之私文書，繼之復持向十一信用合作社之職員申請辦理開戶
    及貸款事宜，以行使前揭偽造印鑑卡之私文書，致十一信用
    合作社之職員陷於錯誤，而均核准及撥款新台幣（下同）30
    萬元入如附表編號1至4所示貸款人所開設之存款帳戶；迨至
    十一信用合作社撥付貸款後，癸○○則再於如附表編號1至4
    所示之領款時間，自行以前揭偽造之印章在十一信用合作社
    之取款條上偽造如附表編號1至4所示貸款人之印文，而連續
    偽造前揭取款條之私文書，並持向十一信用合作社之職員以
    為行使，致十一信用合作社之職員陷於錯誤，而分別交付如
    附表編號1至4所示之款項，均足以生損害於如附表編號1至4
    所示之貸款人及十一信用合作社對於客戶開戶、貸款及領款
    等資料管理之正確性。又癸○○亦明知其友人劉淮澤（未經
    起訴）未經丁○○、丙○○及壬○○等三人之授權或同意代
    為在十一信用合作社辦理開戶、貸款及領款等事宜，竟復與
    劉淮澤共同承前揭之同一概括犯意聯絡，由劉淮澤交付前揭
    三人之身分證影本予癸○○，再由癸○○於88年3月16日或
    17日，委由臺中市○○路附近之某一刻印店人員偽造如附表
    編號5至7所示貸款人之印章各一枚，再於88年3月17日，諉
    稱其業經如附表編號5至7所示貸款人之同意或授權代為辦理
    開戶、貸款及取款，而自行或利用不知情之成年人持前揭偽
    造之印章，連續在如附表編號5至7所示印鑑卡之開戶資料上
    偽造如附表編號5至7所示貸款人之署押及印文，而連續偽造
    前揭開戶印鑑卡之私文書，繼之持向十一信用合作社之職員
    申請辦理開戶及貸款事宜，以行使前揭偽造印鑑卡之私文書
    ，致十一信用合作社之職員陷於錯誤，而分別核准及撥款30
    萬元入如附表編號5至7所示貸款人前揭開設之存款帳戶；迨
    至十一信用合作社撥付貸款後，癸○○即於如附表編號5至7
    所示之領款時間，自行以前揭偽造之印章在十一信用合作社
    之取款條上偽造如附表編號5至7所示貸款人之印文，而連續
    偽造前揭取款條之私文書，並持向十一信用合作社之職員以
    為行使，致十一信用合作社之職員陷於錯誤，而分別交付如
    附表編號5至7所示之款項予癸○○，癸○○再行將前揭領得
    之貸款共80萬元交予劉淮澤，足以生損害於如附表編號5至7
    所示之貸款人及十一信用合作社對於客戶開戶、貸款及領款
    等資料管理之正確性。嗣因癸○○未能如期繳付如附表編號
    1至7所示貸款人之前揭貸款利息，癸○○為免遭稽查人員發
    現，遂逕自接續前揭偽造印章及行使偽造私文書之概括犯意
    ，分別於如附表編號1至7所示之減免利息申請時間，在不詳
    處所，自行或利用不知情之成年人以前揭偽造之貸款人印章
    ，分別在減免利息申請書上偽造如附表編號1至7所示貸款人
    之署押及印文，用以向十一信用合作社理事會申請減免計收
    利息、違約金及遲延利息，而連續偽造前揭減免利息申請書
    之私文書，其後再行於90年1月4日即十一信用合作社90年度
    第一次理事會會議時，持向審核授信之審議委員成員以行使
    前揭偽造申請書之私文書，而分別足以生損害於如附表編號
    1至7所示之貸款人及十一信用合作社對於管理客戶貸款事務
    之正確性。迄於89年8月5日財政部委託中央存款保險股份有
    限公司就十一信用合作社進行金融業務檢查時，發現如附表
    所示之貸款人部分均未依程序提出貸款申請資料而欠缺貸款
    申請書、約定書、本票及徵信資料等貸款核撥應備之相關文
    件，始循線查獲上情。
二、案經財政部函送臺灣高等法院檢察署核轉臺灣臺中地方法院
    檢察署檢察官偵查起訴。
    理  由
一、訊據上訴人即被告癸○○（以下簡稱被告）固坦承其曾受劉
    淮澤之委託代為以丁○○、壬○○及丙○○之名義辦理開戶
    、貸款及領款等事宜，並於前揭時、地代刻前揭三人之印章
    ，其後並將丁○○等三人之貸款金額交予劉淮澤，而庚○○
    、辛○○、甲○○、己○○等其他如附表所示之貸款人亦均
    係由其經辦開戶、貸款及領款之業務，又如附表編號1至7所
    示貸款人之延展繳付利息申請書均未經如附表編號1至7所示
    貸款人之同意所填載等情不諱，惟矢口否認就己○○、甲○○部分及劉淮澤委託伊代為以丁○○、壬○○及丙○○之名
    義辦理開戶、貸款及領款部分有何偽造文書犯行，辯稱：己○○及甲○○部分之開戶、貸款及領款事宜，均係己○○及
    甲○○本人自行辦理後取得貸款金額，其未偽造其等之印章
    ，又其不知劉淮澤乃未經丁○○、壬○○及丙○○之同意而
    擅自委其代為辦理開戶及貸款等事務，而庚○○、辛○○部
    分均係十一信用合作社之理事主席廖天祐所主導，其僅負責
    提供庚○○及辛○○之身分證影本予廖天祐，其餘事項均係
    廖天祐處理，其並未偽造印章，亦已將庚○○及辛○○之貸
    款交予廖天祐，其均未取得如附表編號1至7所示貸款人之任
    何貸款金額，且甲○○、己○○之住址是真實的己○○確實
    有委託伊辦理貸款，而且是在己○○入監執行前即已交付伊
    辦理，另丁○○、壬○○及丙○○之印章係劉淮澤授權伊刻
    的，且伊有告知劉淮澤辦理對保時需本人來辦理云云。惟查
    ：
  (一)被告癸○○坦承其曾受劉淮澤之委託代為以丁○○、壬○○
    及丙○○之名義辦理開戶、貸款及領款等事宜，並於前揭時
    、地代刻前揭三人之印章，其後並將丁○○等三人之貸款金
    額交予劉淮澤，而庚○○、辛○○、甲○○、己○○等其他
    如附表所示之貸款人亦均係由其經辦開戶、貸款及領款之業
    務，又如附表編號1至7所示貸款人之延展繳付利息申請書均
    未經如附表編號1至7所示貸款人之同意所填載之等情，核與
    證人劉淮澤於原審審理時證述之情節大致相符，且經十一信
    用合作社之職員洪玲玉、賴淑蘭、陳漢雄於偵查中及張芳州
    於原審審理中證稱在卷（見偵字卷第9頁至11頁、原審卷第1
    9、113、336至341、342頁），而庚○○部分乃於88年4月16
    日開戶並放款30萬元存入帳戶，88年4月16日轉帳2000元，8
    8年4月17日即提領完畢，利息均未繳付；又辛○○部分係於
    88年3月1日開戶及放款30萬元，88年3月1日轉帳2000元，88
    年4月2日即提領27萬元，88年4月1日存入7000元後，同日曾
    繳息1萬0254元；另甲○○部分曾於88年3月8日開戶、放款3
    0萬元及轉帳2000元，次日即提領29萬5000元，88年7月28日
    曾繳息3498元；而己○○部分於88年4月15日以500元開戶後
    ，同日放款30萬元，轉帳2000元後，次日即領款29萬元，嗣
    於88年4月16日存入1萬1000元，於88年4月20日繳息1萬9000
    元；丁○○部分於88年3月17日以500元開戶後，於88年3 月
    18日放款30萬元，同日轉帳2000元及提領29萬8000元，88年
    4月23日曾以現金繳息1萬元；丙○○部分於88年3月17日以
    500元開戶，於88年3月18放款30萬元，同日轉帳2000元及提
    領29萬8000元，88年4月23日亦曾以現金繳息1萬元；另壬○○部分曾於88年3月17日以500元開戶，88年4月18日放款30
    萬元及轉帳2000元，88年4月18日及22日共提領29萬8000元
    ，迄於88年4月23日曾以現金繳息1萬元，另於88年8月20日
    匯款繳息7萬元；開戶及貸款之承辦員均為被告，均係由被
    告領取款項等情，亦為被告所是認，且核與證人即十一信之
    櫃員洪玲玉於偵查時證稱：「前揭款項均係被告拿取款條來
    領取」等語相符，復有臺中十一信用合作社交易明細表、放
    款利息收入傳票、轉帳支出傳票、列印放款自動轉息明細表
    、中央存款保險公司檢查報告、90年度第一次理事會審核授
    信審議委員會會議議程紀錄、第十一信用合作社明細分類帳
    、放款明細資料、現金收入傳票、取款條及延展繳付利息申
    請書等附卷可參，是十一信用合作社之客戶資料中確有以庚○○、辛○○、丁○○、丙○○、壬○○、己○○、甲○○
    等七人之名義於如附表所示之時日辦理開戶、貸款、領款及
    償還部分利息等資料，且均係由被告所承辦及領款等情，合
    先認定。
  (二)雖被告於91年7月25日原審訊問時供稱：「己○○及甲○○
    部分係他們本人辦理，名字係他們自己寫，印章已蓋好，金
    額已分別轉入他們的帳戶，且均有本票擔保，在我的辦公室
    抽屜內。己○○的開戶資料是他本人辦的，己○○貸到的款
    項30萬元我有拿給他本人，利息一開始他拜託他太太拿給我
    ，他被關後才開始沒有繳，辦貸款有經過他同意」云云，分
    別與證人己○○於91年7月26日原審調查時證稱：「係我委
    由被告開戶，印鑑卡之資料係我自行填寫，印章是真正，我
    仍欠癸○○數百萬元，我有拿到貸款，存簿及印章都是我自
    己保管，代辦時始交付予被告，利息係我交付現金予被告代
    繳，但不知共給付幾期」等情（見原審卷第116頁），以及
    證人甲○○於檢察官偵查時證稱：「我確有委託癸○○辦理
    開戶及借款」等語均大致相符。惟證人己○○曾因違反槍砲
    彈藥刀械管制條例案件，於87年11月5日羈押在臺灣臺中看
    守所，迄至89年8月11日始出所並進入臺灣臺中監獄執行等
    情，既有臺灣臺中地方法院法務部在監在押資料表及被告入
    所及在押資料查詢附卷可參（見原審卷第106頁），而依證
    人己○○之前揭開戶及貸款資料均係於88年間所填載者以觀
    ，則證人己○○蓋無於前揭時日交付其所有之印章予被告而
    委託被告代為開戶、貸款、領款及繳交利息，或自行填寫前
    揭開戶資料以辦理開戶及貸款等事宜之可能，是堪認證人己○○前揭所證，顯係迴護被告之詞，委無可取，雖己○○於
    本院上訴審證稱：「在被通緝前，我把所有資料都交給他，
    請他幫我辦貸款，直到我被抓為止，當時貸款的金額我也知
    道，以前他領到的錢會交給我，但後來我有欠他錢，所以他
    有拿走一些錢。（問：於88年是否有將印章交給他？）當時
    我還在看守所禁見中，要進去之前就已經把印章交給他委託
    他辦理」等語（見本院上訴卷第48頁），惟參諸上開被告於
    原審訊問時供稱：「己○○部分係他本人辦理，名字係他自
    己寫，印章已蓋好，金額已分別轉入他們的帳戶，且均有本
    票擔保，在我的辦公室抽屜內。己○○的開戶資料是他本人
    辦的，己○○貸到的款項30萬元我有拿給他本人，利息一開
    始他拜託他太太拿給我，他被關後才開始沒有繳，辦貸款有
    經過他同意」云云，以及證人己○○上開於原審調查時證稱
    ：「係我委由被告開戶，印鑑卡之資料係我自行填寫，印章
    是真正，我仍欠癸○○數百萬元，我有拿到貸款，存簿及印
    章都是我自己保管，代辦時始交付予被告，利息係我交付現
    金予被告代繳，但不知共給付幾期」等語，己○○既於87年
    11月5日羈押在臺灣臺中看守所，迄至89年8月11日始出所並
    進入臺灣臺中監獄執行，己○○部分之開戶及貸款資料應無
    由己○○自己所填載及蓋章之可能，且己○○既在押及在監
    執行，被告顯無從為己○○代為領款，且將貸款金額交予己○○本人之可能，且被告既供稱己○○之印鑑已蓋好，則己○○何需再將印章交付被告，又己○○稱：存簿及印章都是
    伊自己保管，代辦時始交付予被告」，本件己○○自87年11
    月5日即遭羈押，被告於88年4月15日始為其辦理貸款，卻於
    88年4月16日即領款其間相距五月，況己○○稱於通緝中即
    委託被告貸款，果己○○於通緝中即委託被告辦理貸款，被
    告應無拖延逾五月，且於己○○羈押期間始為己○○辦理。
    是本院認仍無從以己○○於本院上訴審之證述為有利於被告
    之認定，附予敘明。另被告於原審調查時復供稱：「甲○○
    、庚○○及辛○○部分的貸款金額都是廖天佑拿走的」等語
    ，足證證人甲○○並未領取前揭貸款之款項，是堪認證人甲○○證稱其有貸得前揭30萬元之款項云云，顯屬可疑。又查
    ，證人甲○○之開戶印鑑卡上所載之戶籍地址及通訊處雖均
    為臺中市○區○○里○鄰○○路○段193巷23號（見他字卷第
    14頁），惟證人甲○○之實際設籍地址應為嘉義市西區頂埤
    23號等情，此有甲○○之開戶印鑑卡及戶籍資料附卷可參（
    見原審卷第77至81頁），本件果係證人甲○○所自行填寫，
    甲○○斷無將自己之戶籍地址填載錯誤之可能，是證人甲○○於偵查中證稱：前揭開戶及貸款確係其本人自為者等語（
    見偵字卷第81頁），亦屬迴護被告之詞，並非可採。況查，
    本件經原審法院將癸○○平日筆跡、台中市第十一信用合作
    社印鑑卡原本、展期攤還本息申請書原本、取款條原本、本
    票原本、授信約定書原本，送請內政部警政署刑事警察局鑑
    驗結果：「一、癸○○庭寫筆跡與丙○○、丁○○、辛○○
    、甲○○於台中市第十一信用合作社印鑑卡上簽名筆跡與辛○○、甲○○之展期攤還本息申請書上簽名筆跡及88.4.16
    日取款條上筆跡相符：另其他送鑑筆跡，因書寫方式不同，
    歉難認定。‥‥」有該局91年12月11日刑鑑字第0000000000
    號鑑驗通知書附卷可稽（見原審卷第273、274頁）。依該局
    鑑驗通知書內所載之88.4.16取款條，依卷內資料可知，應
    係指己○○於88年4月16日領款29萬元之取款條（見他字卷
    第128頁），甲○○之取款條則為88年3月9日領款29萬5000
    元之取款條，然依上開鑑驗結果，既認甲○○之開戶印鑑卡
    上簽名筆跡與被告當庭書寫之筆跡相符，仍可認定被告及證
    人甲○○所稱：甲○○部分之開戶、貸款及領款等事宜均係
    甲○○本人自為者云云，並非事實，即難憑採。綜上，己○○及甲○○二人之前揭開戶、貸款、領款及延展繳付利息申
    請書等事宜均係被告未經己○○、甲○○之同意而冒名所為
    ，且其等之印章、署押及印文亦係被告自行或利用不知情之
    成年人於開戶及領款前之不詳時、地所偽造者，堪可認定。
  (三)被告於原審審理時既已供稱：「辛○○之開戶印鑑卡部分由
    我填寫，辛○○及庚○○是我的親戚及鄰居，我有其等之身
    分資料影本，原經其等之同意欲辦理貸款，後來未辦理，廖
    天祐需人頭帳戶辦理貸款，我才提供其等之身分資料給廖天
    祐，印章放在廖天祐那裡，我沒拿該二人之印章給廖天祐，
    隔一段時間後曾得辛○○之同意，庚○○當時人在大陸未聯
    絡上，廖天祐交給我辛○○及庚○○之資料時，姓名已填好
    ，印章已蓋好，辛○○及庚○○部分之貸款係廖天祐以現金
    存入合庫復興分行帳戶內取走，之後利息均係廖天祐繳付，
    我確實未經辛○○及庚○○之同意辦理貸款，但貸款金額非
    我取用」等語在卷，且核與證人辛○○於偵查、91年9月6日
    原審審理時及證人庚○○於偵查時分別證稱：「我未委託被
    告辦理開戶及貸款，印章非我所有」、「84年間曾將身分證
    影本交予被告代辦貸款，後未辦成，但資料未取回，沒交付
    印章予被告，其後即無在十一信開戶及辦理貸款，開戶印鑑
    卡及申請書等資料上之簽名均非我所寫，亦無此印章，與十
    一信無任何交易往來。」等語（見偵字卷第34頁、原審卷第
    174頁以下）及「開戶當時我人不在國內，前揭十一信之開
    戶及貸款資料並非我申請，亦未委託被告代為，印章不是我
    的」等情（見偵字卷第35頁）均相符，又開戶印鑑卡及展期
    攤還本息申請書上「辛○○」之簽名字跡，與偵查案卷上「
    辛○○」本人之簽名字跡不符等情，亦有法務部調查局91年
    7月16日調科字第09123050970號鑑定通知書附卷可參，而證
    人庚○○曾於88年3月2日出境，至88年7月25日始入境等情
    ，復有護照及入出境查詢結果附卷可佐，自已可見辛○○及
    庚○○之開戶、貸款、取款及繳交利息部分，均係被告未經
    其等之授權所為，且其等之印章、署押及印文均係被告於開
    戶前即先行偽刻及提出私文書前自行或利用不知情之成年人
    所偽造者，允無疑義。
  (四)另證人壬○○、丁○○及丙○○於偵查中均證稱其等未曾委
    託他人代為在十一信辦理開戶、貸款等事宜，又印鑑卡等資
    料上之署押及印章均非其等所為等情在卷（見偵字卷第20、
    31、175頁），並有存證信函附卷可稽，且證人壬○○於原
    審91年9月27日調查時復證稱：「不曾自行或委託劉淮澤在
    十一信開戶及辦理貸款，但一、二年前因曾向劉淮澤借款5
    萬元，故將身分證影本及印章交予劉淮澤，劉淮澤曾要求我
    在借據上簽名及蓋章，後已將借據撕毀，印章已還我，我還
    款後，未取回身分證影本。開戶及貸款資料上之簽名均非我
    所為，印章亦非我所有，均係未經我同意所為，不知貸款何
    人所還」等語詳實，而開戶印鑑卡及展期攤還本息申請書上
    『丁○○』之簽名字跡，與偵查案卷上「丁○○」本人之簽
    名字跡不符，丙○○及丁○○之開戶印鑑卡上之簽名與癸○○當庭書寫之字跡相符等情，亦有法務部調查局91年7月16
    日調科字第09123050970號鑑定通知書及內政部警政署刑事
    警察局91年9月23日及91年12月11日刑鑑字第0910249970號
    及0000000000號鑑驗通知書在卷可證，則已堪認證人壬○○
    、丁○○及丙○○等三人於十一信用合作社之開戶、貸款及
    展期攤還利息等申請，均係經他人冒名所為者，至為卓然。
    而查，證人劉淮澤於原審審理時結證證稱：「丙○○是我侄
    子，丁○○我前女友，壬○○是我的好友，丁○○、丙○○
    及壬○○部分是我自己缺錢，我請被告幫我辦貸款，當時沒
    有經過他們三人同意，他們三人的帳戶是我請被告幫我開設
    的，當時有交付他們三人的身分證影本給被告，開設後每個
    月我都固定將錢交給被告，他們三人都不知道辦貸款及繳交
    利息的事，若有繳交利息都是我繳的，他們三人都有身分資
    料在我那邊，他們三人沒有交付印章給我，印章是我請被告
    幫我代刻的，以他們三人名義貸得之款項是我拿走，利息我
    繳了四個月，後來第五個月被告要離職，第七個月時他要求
    我要全部清償，我陸續湊了75萬元給他，所以我不清楚有延
    緩繳交利息的事，他也沒跟我提到填一份申請書可以延緩繳
    交利息，我交給被告的75萬元是繳交這三人貸款的餘款。後
    來開戶的資料、存摺及印章都由被告保管，一直放在他那邊
    到現在都沒有取回，我繳利息都是以現金交給被告代為繳交
    ，當時貸款的開戶申請書、取款條等都是被告幫我填載處理
    的。」等語、且於本院上訴審由辯護人結問時再度證稱：「
    （辯護人林志忠律師問：在十一信辦理貸款時有無徵求他們
    三人的同意？）沒有。（辯護人林志忠律師問：為何沒有跟
    他們三人說？）當時我認為是自己要借錢，所以我感覺不需
    要告知他們三人。因為我當時向被告說要借錢，被告給我的
    訊息使我認為我不需要告訴他們三人。（辯護人林志忠律師
    問：是否知道借錢要填寫申請書，還要簽名蓋章？）因楊先
    生告知我說借錢要簽借據、簽本票，但因他們不需要簽名、
    簽借據，所以不需要告訴他們。（辯護人林志忠律師問：你
    知不知首借貸要填寫申請書？）我知道。（辯護人林志忠律
    師問：是否知道未經過他本同意，填寫資料是犯罪行為？）
    知道。（辯護人林志忠律師問：當時是否有向被告告知，你
    未經他們三人同意？）我有告訴被告。（辯護人林志忠律師
    問：當時被告如何表示？）被告告訴我只要把三個人的身分
    證拿來，然後按月繳就沒有問題。因第一他們沒有簽本票、
    借據，甚至申請書都沒有填，第二借錢是針對我，只要我按
    月繳錢，就沒有其他問題」等語（見本院上訴卷第115至116
    頁），是被告對於劉淮澤未經丁○○、丙○○及壬○○之同
    意一節，應屬知情。另劉淮澤上開證述與被告於原審審理時
    自承其確有代刻印章及代填資料，丁○○、壬○○及丙○○
    之開戶印鑑卡客戶欄及取款條上之簽名及印文均係其所為等
    情大致相符，而劉淮澤之帳戶中確有於88年3月18日轉存匯
    款80萬元之資料，並與被告當日領取丁○○、丙○○及壬○○之總金額相符等情，復有彰化銀行大安分行91年9月16日
    函附劉淮澤之活期存款帳戶明細、臺中十一信交易明細表、
    放款利息收入傳票、轉帳支出傳票及列印放款自動轉息明細
    表附卷可參，是丁○○、壬○○及丙○○等三人之印章、開
    戶、貸款、取款及其後利息繳付等事宜，均係被告受劉淮澤
    之委託代為辦理者，堪可認定。至被告於原審審理時雖辯稱
    ：「丁○○、丙○○及壬○○係委託劉淮澤辦理，丁○○、
    丙○○及壬○○部分係劉淮澤拿來時即已寫好，印章已蓋好
    ，但地址資料均是我寫的，三人之貸款金額共80萬元部分均
    係劉淮澤之友人填寫，非我所為，3月18日提領即匯入劉淮
    澤之彰化銀行帳戶（誤指為華南銀行），其後利息係劉淮澤
    以現金所繳，減免繳息申請書係劉淮澤還款時一併帶來，90
    年9月20日劉淮澤已自彰化銀行將壬○○等人之貸款金額46
    萬元匯入我太太林燕娥在三信銀行之帳戶，當日丙○○及壬○○還陪同我至合庫還款；劉淮澤確有委託我辦理戊○○、
    丁○○、壬○○及丙○○等人開戶及貸款之事宜，因為劉淮
    澤在臺北，有很多事情處理上不方便，且他貸款二個月後我
    有催他，因為他有些資料不齊全，我有催他趕快將錢還掉。
    因為劉淮澤說他缺錢用，他有說我先幫他填資料，事後他會
    補齊，我不知道他未得丁○○等人之同意。」等情；惟查，
    被告既自承：「當時劉淮澤跟我說他缺錢用，我請他拿資料
    過來，他說他只有身分證資料，我有給他方便請他事後將資
    料補齊，我不認識丁○○、壬○○、丙○○，我知道劉淮澤
    辦貸款是要自己用，他說那三人是他自己人，因為我一點都
    不認識那三人，二個月到了劉先生一直沒有還清，所以我才
    催繳，因為我沒有那麼多錢可以處理，所以急著跟他催繳，
    當初劉淮澤住在臺北不方便，所以存摺、印章有放在我那邊
    。我在離職前有跟他提資料不全，要趕快繳錢，我有跟他說
    已經出問題了，要趕快繳錢，劉淮澤來臺中時要我幫忙他辦
    貸款，他說他只有身分證及印章，我說資料要齊全才可以，
    他說他很急，我說可以給你方便，但要將資料準備齊全，我
    不認識那三個人，我有請劉淮澤聯絡，但他說給他方便二個
    月就會還，我不知道那三人有無委託劉淮澤辦貸款，但劉淮
    澤有跟我說貸款是他自己要用，我要他拿三個人頭戶來辦，
    是因為當初劉淮澤要貸款90萬元，而一人可貸30萬元，我說
    你欠90萬元，起碼要有三個人頭戶，我有跟他講要在一定時
    間繳錢，否則會出事情，因為職責所以催他還款，且他的資
    料不齊全一定會出事，他的資料不齊全必須要重辦，因為要
    有委託書、申請書、印鑑卡、別家銀行的存摺及出入往來的
    證明等，而當時劉淮澤很急，只拿身分證影本我就幫他辦了
    ，事後我有催他補齊，這三件都沒有提出本票，當初辦的時
    候我就有要他提出本票，但本票一定要本人簽，劉淮澤說他
    沒有辦法提出本票等這些資料，我說我給你方便，但要想辦
    法補齊，他一直拿不出來，延遲利息申請書部分劉淮澤不知
    情，因為他不知道沒有還會有利息及違約金問題，他只知道
    我給他90萬元貸款的事，這筆錢我是一個經辦人員，確實有
    給他方便，但他有還錢，他在臺北，很多事情沒有辦法聯繫
    好，這些貸下來的錢我一毛錢都沒拿。」等情在卷，均核與
    上開劉淮澤於本院證述情節相符，自堪認被告辦理前揭貸款
    事宜時，業已知悉劉淮澤乃未經丁○○、丙○○及壬○○之
    授權或同意，而前揭貸款金額係劉淮澤自己欲辦理支用者甚
    明。且觀諸證人劉淮澤於原審審理時復證稱：「我有跟他說
    我需要用錢，他說只要找三個人頭辦貸款，只要我準時繳錢
    就不會有問題，所以我交這三個人的資料給他時，被告知悉
    我未獲授權，他知道那三人沒有同意辦貸款，戊○○部分是
    他自己要辦貸款的。我說我需要點錢，能不能幫我貸點款，
    被告說提出三個人頭資料就可以辦，後來我到臺中出差時，
    就將丁○○、壬○○及丙○○等人的身分證件交給他，他之
    前不知道我要拿哪三人的資料給他，但他知道錢是我自己要
    用的，他也知道我並未取得他們的同意辦貸款，我那時跟他
    講借我二個月就夠了，被告要離職才一直催我，他說不趕快
    繳錢會出事情，所以我湊了75萬元分三次給他，一直到90年
    4月壬○○要去臺灣中小企銀辦理貸款，因為十一信的貸款
    未清償而沒法辦理，我才知道我拿給被告的75萬元沒有清償
    到十一信的這筆貸款上，被告事後並未要我提出委託書、存
    摺及出入明細等資料，也沒要求這三人簽發本票辦貸款，被
    告沒有一直要求我補齊任何證件資料，這三人的貸款是我拿
    走的沒錯，所有承辦程序至取款領出90萬元部分我都沒有接
    觸，延緩利息部分我不知情，且那時我已經給他75萬元，我
    以為我已經還清了，我都是請被告幫我處理，我不知道貸款
    要先開戶，但我知道胥、沈、楊這三人在十一信都沒有開戶
    。」等語詳實，當益徵被告確實知悉劉淮澤係未經丁○○、
    丙○○及壬○○之授權即要求其代為開戶及辦理貸款事宜，
    而證人劉淮澤除填載延展利息申請書部分並不知悉，亦未參
    與外，就前揭丁○○、壬○○及丙○○等人之開戶、辦理貸
    款及取款部分，與被告間確有犯意之聯絡及行為之分擔，容
    無可疑，否則被告亦無於申辦貸款資料不齊全之情況下，尚
    允為代辦前揭貸款事宜，且其後並未要求劉淮澤補齊前揭證
    件，而急於在貸款二個月後催促劉淮澤儘速返還全數借款之
    餘地。
  (五)被告前於原審調查時雖曾供稱：「因分期款項遲延未繳，十
    一信要我催繳，劉淮澤則將丁○○、丙○○及壬○○之展息
    攤還申請書寫好寄過來，辛○○及庚○○部分係廖天祐拿給
    我時已填好，己○○因當時在監，故申請書係廖天祐拿來時
    已寫好，戊○○、甲○○部分係其等本人所為」云云；惟此
    既為證人劉淮澤所否認，並證稱其僅交付身分證資料予被告
    ，印章係由被告代刻，印章及存摺均由被告保管等語詳實，
    且被告於91年9月6日及92年3月21日原審審理時已改稱：「
    丁○○、丙○○及壬○○之展期攤還利息申請書上的簽名不
    是我填的，是我跟上級廖主席報告，由上面的人處理，我將
    這三人的印章交給廖天佑，由他們去處理，不知道是誰蓋的
    ，我有跟他們說劉先生本人不方便過來。丁○○、丙○○及
    壬○○等八人之展期攤還利息申請書，他們本人都不知道，
    因為有違約金問題沒法處理，所以上面才研商以申請書來處
    理，八個人的申請書上的簽章都是廖天佑處理的。己○○之
    開戶及貸款，均係己○○自為，貸款金額亦存入己○○之帳
    戶，減免利息申請書則係廖天佑所安排，故未經己○○同意
    ，但展期攤還利息申請書上己○○之簽名及印章均非我所為
    。」等情在卷，復與證人劉淮澤證稱印章及申請資料均由被
    告保管，我不知道延展利息之事宜等語，以及己○○於原審
    審理時證稱：「我不知申請減免利息事宜，不知申請書上之
    簽名何人所為，印章亦非我所蓋用」（見原審卷第一一六頁
    ）等語相符；而辛○○、甲○○之展期攤還申請書之簽名字
    跡與被告癸○○當庭書寫之字跡相符等情，並有內政部警政
    署刑事警察局91年9月23日及91年12月11日刑鑑字第0910249
    970號及0000000000號鑑驗通知書在卷可證，則堪見被告辯
    稱辛○○及甲○○部分之展期攤還利息申請書上之簽名及印
    章均係廖天佑所為，且由廖天佑取得貸款金額云云，顯非可
    採，而被告乃未係經前揭貸款人之同意即自行或委由不詳者
    填載延展利息申請書，並盜用辛○○等七人之印文在前揭申
    請書上，允無疑義。
  (六)又被告雖辯稱：「我僅代刻胥、楊、沈等人之印章是在三月
    十七日辦貸款之前，不是前一天就是當天，在我們銀行附近
    的刻印店刻的，是同時刻這三個人的印章，庚○○的印章是
    他自己的，辛○○、甲○○及戊○○的印章也是他們自己刻
    的，不是我去刻的，我只有代刻胥、沈、楊三人的印章。」
    云云；然證人劉淮澤於本院上訴審審理時既證稱：「戊○○
    在貸款下來大約第五個月離職，我沒幫他填減免應收利息、
    延滯利息的申請書，他離職當時利息還沒有全部繳完」等語
    詳實，而庚○○、辛○○、己○○及甲○○部分之開戶、貸
    款及展期攤還利息等資料均非經其等本人同意所為，其等均
    不知上情，另戊○○就展期攤還利息之申請亦不知情，既如
    前述，且為被告所是認，則庚○○、辛○○、己○○、甲○○及戊○○當無自行刻製印章交予被告保管及蓋用之情，是
    被告事後猶仍辯稱庚○○、辛○○、己○○、甲○○及戊○○之印章非其偽刻，而係其等本人所自為者云云，顯係事後
    矯飾之詞，委非可取。準此，應堪認丁○○、丙○○及壬○○等三人之印章，乃係被告經劉淮澤委託而於88年3月16 日
    或17日，在十一信附近之刻印店所偽刻；另庚○○、辛○○
    、己○○及甲○○等四人之印章，乃係被告先後於其等開戶
    前之不詳時、地所偽刻，又其等四人之開戶印鑑卡、取款條
    及展期攤還利息申請書上之印文及署押，則係被告冒名而自
    行或利用不知情之成年人所為。
  (七)另查，被告於原審審理時雖曾供稱：「廖天佑部分的錢是以
    現金存入他十一信復興分社帳戶，因為開完戶後，上級即十
    一信的稽查人員發現這八個人疑似沒有開戶而詢問我，我有
    承認，所以陸續以我本人及加上劉淮澤給我的錢攤還，因為
    有八戶，每一個人都要還到錢，我拿到錢拿給十一信後沒有
    指定還哪一戶的錢，我將錢拿給十一信，十一信就分擔這八
    戶貸款清償。延展利息申請書不知道是誰填的，這部分我是
    跟廖天佑聯繫，他叫誰處理我不清楚，庚○○、辛○○是我
    提供他們二人的資料給廖天佑的，他們二人拿給我，我就拿
    給廖天佑，從開戶到後來延展利息都是我和廖天佑二人一起
    處理，但所有貸款我一毛錢都沒有拿到，我是以現金交給廖
    天佑他自己存入，每次我拿錢去復興分社的經理都知道，因
    為廖天佑是主席，他去分社經理都陪在旁邊。所有人的申請
    書八個人都不知道，因為有違約金問題沒法處理，所以上面
    才研商以申請書來處理，八個人的申請書上的簽章都是廖天
    佑處理的，庚○○、辛○○、甲○○部分的錢都是廖天佑拿
    走的，我交現金給廖天佑沒有人看到，沒有其他人跟我和廖
    天佑犯案，我事後有跟十一信的總經理報告。」云云；惟被
    告既亦供陳：「因為是交給廖天佑現金，所以沒辦法知悉他
    到底存入哪個帳戶。」等語在卷，而參諸合作金庫銀行美村
    分行91年8月7日函附廖天佑在十一信用合作社之員工儲蓄存
    款帳戶明細亦僅載有：「88年3月1日代交收款500萬元及15
    萬元，3月6日交後收2萬3000元，4月1日始有代交收款15萬
    元及2萬8000元；4月1日往來付5萬元；4月19日收現金45萬
    元，其後至4月30日始收匯款96萬元」等情，而核與辛○○
    、庚○○等人帳戶所示之領款日期等明細並不相符，亦即廖
    天祐所有帳戶於前揭時日並無收取上開貸款金額之紀錄，準
    此，自已無從證明廖天祐確有收取被告所交付前揭冒名貸款
    之現金。再者，廖天佑於十一信印鑑卡上之字跡（含數字及
    戶籍地址等）與己○○等人印鑑卡及展期攤還本息申請書上
    之字跡，因類同筆跡較少，無從鑑定等情，亦有內政部警政
    署刑事警察局91年9月23日及91年12月11日刑鑑字第0910249
    970號及0000000000號鑑驗通知書存卷可參，益證被告指陳
    其乃經廖天祐指示將資料交予廖天祐，所有情事均係由廖天
    祐處理云云，尚屬無據。此外，廖天祐業已於90年5月14日
    死亡等情，亦經證人張芳州於本院上訴審審理時證述稽詳，
    且有廖天祐之戶籍資料存卷足證，則更無從證明廖天祐確曾
    與被告共犯前揭犯行，是足認被告以前揭情詞置辯，委非可
    採。亦即縱使核對被告所有之存款帳戶，亦未能查知前揭款
    項之去向，然被告既自承其確有於開戶及取款條等資料上填
    載貸款人之資料、署押及印文以領取上開貸款之款項等語詳
    實，又被告乃可分次將前揭現金款項存入帳戶或逕行花用他
    處而無從查證，則自非可據此為被告有利之證據，而堪認被
    告確有前揭開戶、冒貸、領款及行使偽造私文書等犯行，至
    為明確。
  (八)申請貸款原應提供本票作為擔保，且須填載貸款申請書，惟
    前揭庚○○、辛○○、甲○○、己○○、丁○○、壬○○、
    丙○○部分均未填載本票及放款申請書等情，業據證人張芳
    州於原審審理時陳述詳實，復有十一信於90年9月13日以中
    市十一信總字第1662號及合作金庫銀行文心分行91年4月30
    日合金文心字第0910001676號函覆：「前揭八人部分均無放
    款申請書」（見他字卷第42頁）、「本行查無己○○等八人
    部分之借款徵信文件、擔保憑證等資料」等情（見偵字卷第
    26頁）、貸款應檢附資料表、專案消費性貸款作業小組及職
    掌準則、申請消費性貸款應檢附資料表（含授信批履書）、
    「歡心理財」免保人消費性貸款借款申請書及消費性貸款個
    人信用等級評定表等存卷可參，而被告不僅未曾提出前揭七
    人辦理貸款時所簽發之本票及貸款申請書等資料，復曾於偵
    查中供稱前揭資料均已無法找到等情在卷（見他字卷第151
    頁），是被告辯稱其有依規定要求如附表編號1至7所示之貸
    款人簽寫本票及放款申請書云云，即非可取，而被告就此部
    分自無另構成偽造本票之有價證券及偽造放款申請書之私文
    書罪行，併予敘明。綜上，本件事證明確，被告前揭犯行，
    堪予認定。
二、按刑法於民國94年2月2日經總統令修正公布，於95年7月1日
    施行，修正後刑法第2條第1項規定：「行為後法律有變更者
    ，適用行為時之法律。但行為後之法律有利於行為人者，適
    用最有利於行為人之法律。」被告行為後，修正後刑法刪除
    關於連續犯之規定，數罪併罰之結果，並非有利於被告，本
    院比較新舊法之規定，認應以修正前之規定有利於被告。核
    被告癸○○偽造如附表編號1至7所示之印章各一枚及偽造署
    押、印文在偽造之開戶印鑑卡、取款條及延展利息申請書，
    並持以行使，致使十一信用合作社陷於錯誤，而准予開戶及
    核撥貸款予被告，並同意延展繳付利息，自均足以生損害如
    附表編號1至7所示之貸款人及十一信用合作社對於其客戶資
    料管理之正確性。核被告癸○○所為，係犯刑法第216條、
    第210條之行使偽造私文書罪及刑法第339條第1項之詐欺取
    財罪。其偽造印章、署押及印文之行為，分別係偽造如附表
    編號1至7所示私文書之階段或部分行為，而偽造私文書之低
    度行為，復為行使偽造私文書之高度行為所吸收，均不另論
    罪。被告與劉淮澤二人間，就偽造如附表編號5至7所示貸款
    人之印章、開戶印鑑卡與取款條及詐欺取財部分之犯行，有
    犯意之聯絡及行為之分擔，為共同正犯。又被告利用不知情
    之刻印店人員偽刻如附表編號1至7所示貸款人之印章及利用
    不知情之成年人在如附表所示之私文書上偽造署押、印文之
    行為，係間接正犯。被告先後多次詐欺取財、行使偽造私文
    書之犯行，均時間密接，且犯罪構成要件復相同，顯係各基
    於概括犯意所為，均為連續犯，應依修正前刑法第56條規定
    ，分別論以詐欺取財罪一罪及行使偽造私文書罪一罪，並均
    依法加重其刑。其所犯上開行使偽造私文書罪及詐欺取財罪
    二罪間，有方法、結果之牽連關係，應依修正前刑法第55條
    規定，從一重之刑法第216條、第210條之行使偽造私文書罪
    處斷。至公訴意旨雖未敘及被告乃與劉淮澤共犯前揭行使偽
    造私文書及詐欺取財之犯行，並利用不知情之成年人為前揭
    偽刻印章及偽造署押、印文等犯行，然此部分既為共犯或間
    接正犯之關係，本院自應併予審究，附此敘明。原審判決認
    被告罪證明確予以論罪科刑，固非無見，惟原審判決認為戊○○有授權被告辦理貸款，則被告為戊○○辦理利息減免，
    且經臺中市第十一信用合作社同意減免，對臺中市十一信用
    合作社及有授權被告辦理貸款之戊○○應無何損害可言，而
    依刑法第210條、第217條之規定偽造私文書及偽造印章、印
    文或署押，均須足以生損害於公眾或他人者，始足當之。本
    件既經戊○○授權辦理貸款，則被告對於戊○○部分，即不
    構成犯罪，然原審判決就此部分竟仍認「被告癸○○偽造如
    附表編號8所示之印章各一枚及偽造署押、印文在延展利息
    申請書，並持以行使，致使十一信用合作社陷於錯誤，而同
    意延展繳付利息，自均足以生損害如附表編號8所示之貸款
    人及十一信用合作社對於其客戶資料管理之正確性。」即有
    未洽，被告上訴主張己○○部分、甲○○部分確有授權，且
    與劉淮澤部分，並無共犯關係，且被告有誠意還款，僅係礙
    於規定無法償還，原審判決量刑顯屬過重為由，指摘原審判
    決不當，惟按己○○、甲○○部分確未授權，且與劉淮澤部
    分確有共同犯意聯絡及行為之分擔，業經詳述如前，而證人
    合作金庫文心分行授信及放款襄理高燕雲固於本院上訴審證
    稱：「被告在6月份有向我們分行提出申請書要以分期付款
    的方式償還，以每月1萬元償還，因本件被告並非借款人也
    非保證人，如屬於第三人清償的話，我們會給他一個代償證
    明，但需要全部清償，無法同意分期付款。（問：6月份被
    告提出申請後，有無給付款項？）目前沒有。我們只能以預
    收款項目將錢收起來，等到一次清償完畢時才能作帳」等語
    （見本院上訴卷第62頁），被告雖稱有還款，惟迄未經提出
    還款之憑證，亦未經合作金庫文心分行確認，尚無從認定被
    告是否有和解或已得合作金庫文心行之諒解，被告上訴雖無
    可取。惟原審判決既有可議之處，仍屬無可維持，應由本院
    將原審判決予以撤銷改判。爰審酌被告有工作能力，竟利用
    職務之便冒用他人姓名申請開戶及貸款，嚴重影響國家之金
    融秩序，並使被冒名人陷於財產上權利義務嚴重不安之狀態
    ，又其犯罪之動機、手段，犯罪後業已坦認部分犯罪事實之
    態度等一切情狀，量處如主文第二項所示之刑。至偽造如附
    表編號1至7所示貸款人之印章各一枚及如附表所示偽造私文
    書上之偽造署押及印文，應依刑法第219條之規定宣告沒收
    。
三、公訴意旨另以：被告癸○○知悉戊○○並未授權或同意在十
    一信用合作社辦理開戶及貸款，竟猶基於偽造印章、行使偽
    造私文書及詐欺取財之犯意，於不詳時、地，偽造戊○○之
    印章一枚後，旋即於如附表編號8所示之開戶即貸款時間，
    佯以其業經戊○○之同意或授權代為辦理開戶、貸款及取款
    等事宜，而持前揭偽造之印章在印鑑卡之開戶資料上偽造「
    戊○○」之署押一枚及印文二枚，而偽造前揭開戶印鑑卡之
    私文書，繼之持向臺中市十一信用合作社之職員申請辦理開
    戶及貸款事宜，以行使前揭偽造印鑑卡之私文書，致臺中市
    十一信用合作社之職員陷於錯誤，而核准及撥款30萬元入「
    戊○○」名義之存款帳戶；迨至十一信用合作社撥付貸款後
    ，癸○○則再於如附表編號8所示之領款時間，自行以前揭
    偽造之印章在臺中市十一信用合作社之取款條三紙上偽造「
    戊○○」之署押一枚與印文二枚、印文三枚及一枚，而連續
    偽造前揭取款條之私文書，並持向臺中市十一信用合作社之
    職員以為行使，致臺中市十一信用合作社之職員陷於錯誤，
    而分別交付如附表編號8所示之款項，足以生損害於戊○○
    及臺中市十一信用合作社對於客戶開戶、貸款及領款等資料
    管理之正確性。又戊○○因遲延繳交利息，癸○○為免遭稽
    查人員發現，遂逕自接續前揭偽造印章及行使偽造私文書之
    概括犯意，先行於89年12月21日前某一不詳時、地，利用某
    一不知情之刻印店人員偽刻戊○○之印章一枚，利用不知情
    之成年人以偽造之戊○○印章，在減免利息申請書上偽造如
    附表編號8所示貸款人之署押及印文，用以向臺中市十一信
    用合作社理事會申請減免計收利息、違約金及遲延利息，亦
    足以生損害於戊○○及臺中市十一信用合作社對於客戶開戶
    、貸款及領款等資料管理之正確性。因認被告另涉有行使偽
    造如附表八所示開戶印鑑卡、印章及取款條以及申請減免計
    收利息、違約金及遲延利息申請書之私文書罪嫌及詐欺取財
    罪嫌云云。惟查：
  (一)本件公訴人認被告涉有此部分之犯行，無非係以上開事實，
    業據證人洪玲玉、賴淑蘭及陳漢雄等人證述詳實，復有貸款
    應檢附資料表、專案消費性貸款作業小組及職掌準則、申請
    消費性貸款應檢附資料表（含授信批履書）、「歡心理財」
    免保人消費性貸款借款申請書及消費性貸款個人信用等級評
    定表及申請減免計收利息、違約金及遲延利息之申書等存卷
    可參，為其論據。
  (二)按犯罪事實應依證據認定之，無證據不得認定犯罪事實，刑
    事訴訟法第154條第2項定有明文。復按刑事訴訟法上所謂認
    定犯罪事實之證據，係指足以認定被告確有犯罪行為之積極
    證據而言，該項證據自須適合於被告犯罪事實之認定，始得
    採為斷罪資料；且犯罪事實之認定，應憑真實之證據，倘證
    據是否真實尚欠明顯，自難以擬制推測之方法，為其判斷之
    基礎；另證據之證明力，固屬於法院判斷之自由，惟證據本
    身如有瑕疵，則在瑕疵未能究明以前，遽採為有罪之根據，
    即難謂適法，最高法院著有29年上字第3105號、53年台上字
    第656號、32年上字第971號判例可資參照。
  (三)訊據被告癸○○堅詞否認其有何假冒戊○○名義申請開戶、
    貸款及取款以及申請減免利息、違約金及遲延利息申請等犯
    行，辯稱：戊○○之開戶、貸款及取款等事務均係受劉淮澤
    所委託，貸款金額業已交由劉淮澤轉交予戊○○，貸款利息
    均係戊○○自行繳付，開戶、貸款及領款等資料均非其冒名
    所為，開戶印鑑卡及取款條上之署押及印文乃係戊○○自為
    等語。
  (四)經查，戊○○部分曾於88年3月26日開戶，88年3月29日放款
    30萬元，同日轉帳2000元，至30日提領28萬餘元，4月26日
    、5月31日、6月30日、12月1日、89年2月11日、3月10日、5
    月11日（6月12日、7月11日、8月14日、9月13日及10月12日
    則曾分別以戊○○、張明晃及張明星等人名義匯款1萬1000
    元至1萬2000元繳息等情，有臺中十一信交易明細表、放款
    利息收入傳票、轉帳支出傳票及列印放款自動轉息明細表附
    卷可佐；另戊○○部分之貸款確有簽寫本票，而該紙本票與
    授信約定書上之簽名相符，然與被告當庭書寫及取款條上之
    字跡均不同等情，亦有被告提出之本票及內政部警政署刑事
    警察局91年9月23日及91年12月11日刑鑑字第0910249 970號
    鑑驗通知書在卷足稽，則被告辯稱戊○○部分之開戶及貸款
    均係戊○○同意下所為，且有簽發本票一紙供擔保，非其擅
    自冒名填載，貸款交額確有交予戊○○，而利息部分係戊○○自行繳付者等語，已可採信。
  (五)又查，被告辯稱戊○○部分係戊○○本人透過劉淮澤委託被
    告代為辦理，貸款業已交予戊○○收取等情，既核與證人劉
    淮澤於原審審理時結證證稱：「戊○○是我公司的司機，他
    要我跟癸○○拜託向十一信辦理貸款，我不知戊○○有無在
    十一信開設存款帳戶，被告有幫戊○○辦貸款，貸到的錢是
    我交給戊○○，利息是戊○○自己繳，只有一、二次透過我
    幫他代繳，後來他自己就去電匯」情節相符。而證人戊○○
    於本院審理中證稱：本票、授信約定書、信用卡取款條、申
    請書，這些都是我簽名的沒錯，印鑑卡上的簽名不是我簽名
    的。我認識劉淮澤，我們以前在同一個公司，繳息沒有委託
    劉淮澤，但我是委託劉淮澤幫我辦理信用貸款，有刻一個印
    章沒錯，有授權給他刻印章。辦理信用貸款之後，沒有委託
    劉淮澤繳息，我都是每個月自己匯款的。辦好信用貸款之後
    ，錢直接匯到我的戶頭，大概28萬元。我確實請劉淮澤辦理
    信用貸款，有授權劉淮澤簽署這些資料。本票、授信約定書
    都是我簽的等語（見本院上更(一)卷第74頁）。又本件經本院
    調取戊○○申請開戶、貸款、取款全部資料原本，以備送鑑
    定，因保管該等資料之合作金庫銀行文心分行遍尋不著，無
    法檢送過院，有該行96年2月8日合金文心字第0960000697號
    函附卷可憑（見本院上更(一)卷第55頁），已無從送請鑑定，
    附此敘明。是證人戊○○既已授權劉淮澤代為辦理開戶、貸
    款、領款事宜，而被告經劉淮澤之託付，始代為填載開戶及
    取款條等資料，是被告即已受到戊○○之輾轉授權辦理上開
    貸款事宜，其於事後戊○○未能如期繳交利息後，自動為戊○○向臺中市第十一信用合作社辦理減免計收利息、違約金
    及遲延利息之申請，並獲得臺中市第十一信用合作社之同意
    ，尚無從認定生損害於戊○○及臺中市十一信用合作社，核
    與刑法第210條及第217條須生損害於公眾或他人之要件不符
    。此外復查無其他積極證據足資認定被告另涉有此部分公訴
    人所指之犯行，其此部分之犯罪尚屬不能證明，因公訴意旨
    認此部分與前開有罪部分具有連續犯之裁判上一罪關係，爰
    不另為無罪之諭知，附此敘明。
據上論斷，應依刑事訴訟法第369條第1項前段、第364條，第299
條第1項前段，修正後刑法第2條第1項前段、刑法第216條、第21
0條、第339條第1項、第219條、修正前刑法第28條、56條、第55
條，罰金罰鍰提高標準條例第1條前段，判決如主文。
本案經檢察官乙○到庭執行職務。
中　　華　　民　　國　　96　　年　　5 　　月　　22　　日
            刑事第十一庭  審判長法　官  陳  朱  貴
                                法　官  胡  文  傑
                                法　官  郭  同  奇
上列正本證明與原本無異。
如不服本判決應於收受送達後十日內向本院提出上訴狀，其未敘
述上訴之理由者並得於提起上訴後十日內向本院補提理由書（均
須按他造當事人之人數附繕本）。
                                書記官  康  孝  慈
中　　華　　民　　國　　96　　年　　5 　　月　　28　　日
附錄論罪科刑法條
刑法第210條
偽造、變造私文書，足以生損害於公眾或他人者，處五年以下有
期徒刑。
刑法第216條
行使第二百十條至第二百十五條之文書者，依偽造、變造文書或
登載不實事項或使登載不實事項之規定處斷。
刑法第339條第1項
意圖為自己或第三人不法之所有，以詐術使人將本人或第三人之
物交付者，處五年以下有期徒刑、拘役或科或併科一千元以下罰
金。
附表：
┌─┬───┬────┬────┬────┬─────────────┐
│編│貸款人│開戶即貸│偽造印章│領款時間│私文書（偽造之署押及印文）│
│號│      │款時間、│之時、地│及款項  │（編號1至7之印章各一枚）  │
│  │      │減免利息│        │        │                          │
│  │      │申請時間│        │        │                          │
├─┼───┼────┼────┼────┼─────────────┤
│1 │辛○○│88.03.01│開戶前不│88.03.01│印鑑卡上簽名欄及印鑑樣式欄│
│  │      │89.12.22│詳時、地│領款20萬│內署押一枚及印文二枚（見他│
│  │      │        │        │元及2萬 │字卷第117頁）、減免利息申 │
│  │      │        │        │元      │請書上申請人欄內之署押及印│
│  │      │        │        │        │文各一枚（見他字卷第51頁）│
│  │      │        │        │        │、取款條二紙上之印文各一  │
│  │      │        │        │        │枚（見他字卷第135及136頁）│
├─┼───┼────┼────┼────┼─────────────┤
│2 │甲○○│88.03.08│開戶前不│88.03.09│印鑑卡上簽名欄及印鑑樣式欄│
│  │      │89.12.21│詳時、地│領款29萬│內署押一枚及印文二枚（見他│
│  │      │        │        │5000元  │字卷第14頁）、減免利息申請│
│  │      │        │        │        │書上申請人欄內之署押及印文│
│  │      │        │        │        │各一枚（見他字卷第52頁）、│
│  │      │        │        │        │取款條一紙上印文一枚（見他│
│  │      │        │        │        │字卷第130頁）             │
├─┼───┼────┼────┼────┼─────────────┤
│3 │庚○○│88.04.16│開戶前不│88.04.17│印鑑卡上簽名欄及印鑑樣式欄│
│  │      │89.12.21│詳時、地│領款29萬│內署押一枚及印文二枚（見他│
│  │      │        │        │8000元  │字卷第15頁）、減免利息申請│
│  │      │        │        │        │書上申請人欄內之署押及印文│
│  │      │        │        │        │各一枚（見他字卷第50頁）、│
│  │      │        │        │        │取款條一紙上印文一枚（見他│
│  │      │        │        │        │字卷第131頁）             │
├─┼───┼────┼────┼────┼─────────────┤
│4 │己○○│88.04.15│開戶前某│88.04.16│印鑑卡上簽名欄及印鑑樣式欄│
│  │      │89.12.21│一不詳時│領款29萬│內署押一枚及印文二枚（見他│
│  │      │        │、地    │元      │字卷第18頁）、減免利息申請│
│  │      │        │        │        │書上申請人欄內之署押及印文│
│  │      │        │        │        │各一枚（見他字卷第54頁）、│
│  │      │        │        │        │取款條一紙上印文一枚（見他│
│  │      │        │        │        │字卷第128頁）             │
├─┼───┼────┼────┼────┼─────────────┤
│5 │丙○○│88.03.17│88.03.16│88.03.18│印鑑卡上簽名欄及印鑑樣式欄│
│  │      │89.12.22│或88.03.│領款29萬│內署押一枚及印文二枚（見他│
│  │      │        │17在文心│8000元  │字卷第13頁）、減免利息申請│
│  │      │        │分行附近│        │書上申請人欄內之署押及印文│
│  │      │        │之刻印店│        │各一枚（見他卷第56頁）、取│
│  │      │        │        │        │款條一紙上印文一枚（見他字│
│  │      │        │        │        │卷第129頁）               │
├─┼───┼────┼────┼────┼─────────────┤
│6 │壬○○│88.03.17│同上    │88.03.18│印鑑卡上簽名欄及印鑑樣式欄│
│  │      │89.12.21│        │領款20萬│內署押一枚及印文二枚（見他│
│  │      │        │        │4000元  │字卷第118頁）、減免利息申 │
│  │      │        │        │        │請書上申請人欄內之署押及印│
│  │      │        │        │        │文各一枚（見他字卷第57頁）│
│  │      │        │        │        │、取款條一紙上印文一枚（見│
│  │      │        │        │        │他字卷第137頁）           │
├─┼───┼────┼────┼────┼─────────────┤
│7 │丁○○│88.03.17│同上    │88.03.18│印鑑卡上簽名欄及印鑑樣式欄│
│  │      │89.12.21│        │領款29萬│內署押一枚及印文二枚（見他│
│  │      │        │        │8000元  │字卷第119頁）、減免利息申 │
│  │      │        │        │        │請書上申請人欄內之署押及印│
│  │      │        │        │        │文各一枚（見他字卷第55頁）│
│  │      │        │        │        │、取款條一紙上印文一枚（見│
│  │      │        │        │        │他字卷第138頁）           │
├─┼───┼────┼────┼────┼─────────────┤
│8 │戊○○│88.03.26│89.12.21│88.03.29│                          │
│  │      │89.12.21│前某一不│領款9300│                          │
│  │      │        │詳時、地│元      │                          │
│  │      │        │        │88.03.30│                          │
│  │      │        │        │分別領款│                          │
│  │      │        │        │24萬5030│                          │
│  │      │        │        │元及4萬2│                          │
│  │      │        │        │500元   │                          │
└─┴───┴────┴────┴────┴─────────────┘
